【裁判字號】    95,台上,1077
【裁判日期】    950525
【裁判案由】    返還不當得利
【裁判全文】
最高法院民事判決            九十五年度台上字第一○七七號
    上  訴  人  興亞太有限公司
    法定代理人  乙○○
    訴訟代理人  鄭文婷律師
    被 上訴 人  甲○○
    訴訟代理人  郭方桂律師
上列當事人間請求返還不當得利事件，上訴人對於中華民國九十
四年一月十八日台灣高等法院第二審判決（九十三年度上字第一
○二五號），提起上訴，本院判決如下：
    主  文
原判決除假執行部分外廢棄，發回台灣高等法院。
    理  由
本件被上訴人主張：上訴人前積欠訴外人劉德明新台幣（下同）
一百八十萬元，經伊簽發訴外人愛龍有限公司（下稱愛龍公司）
名義、合計同額之本票（下稱系爭本票）交付劉德明，以清償上
訴人對劉德明之借款債務，該本票嗣經兌現，上訴人對劉德明之
借款債務因而消滅【經台灣士林地方法院（下稱士林地院）以九
十二年度訴字第一○八三號判決所肯認】。又愛龍公司以伊簽付
本票之行為，侵害其權益，亦經士林地院以九十二年度訴字第六
九六號判決伊賠付一百八十萬元及自民國九十二年五月二十七日
起加計法定遲延利息確定。上訴人已因伊簽發系爭本票予劉德明
而受有債務消滅之利益，且無法律上之原因，伊因而對愛龍公司
應負上開損害賠償責任，並受有喪失本票占有與票據權利之損害
等情，爰依民法第一百七十九條規定，求為命上訴人給付伊一百
八十萬元，並自九十二年五月二十七日起加計法定遲延利息之判
決。
上訴人則以：被上訴人擅將系爭本票簽付劉德明為伊清償債務，
，雖另案判決其賠償愛龍公司損害確定，但此與其以自己財產清
償伊對劉德明之債務不同，被上訴人簽付系爭本票與劉德明清償
伊之債務，殊無占有利益或票據權利喪失之損害可言。況被上訴
人係無權占有系爭本票，並有反證得以推翻其享有該權利，自不
得對伊主張受有未能取回該本票之損害。縱認其受有損害，亦與
伊所受之利益不具同一性，二者間更無任何因果關係等語，資為
抗辯。
原審將第一審所為被上訴人敗訴之判決廢棄，改判命上訴人給付
一百八十萬元本息，無非以：本件被上訴人主張上訴人上開借款
債務消滅及上訴人對愛龍公司應負損害賠償責任等情，為兩造所
不爭，且有士林地院九十二年度訴字第六九六號及同年度訴字第
一○八三號民事判決可憑，並經調取案卷核實，已堪認為真實。
次查被上訴人因上訴人與愛龍公司之負責人均為乙○○，誤認係
同一人格，因而簽發系爭本票交付上訴人之債權人劉德明，為其
清償積欠劉德明之債務，上訴人既因被上訴人簽發系爭本票為之
清償，受有債務消滅之利益，其受此利益又非有法律上之原因，
被上訴人並因而對愛龍公司負有損害賠償責任，經判決其應賠償
愛龍公司一百八十萬元本息確定。且上訴人無法律上之原因而受
清償債務之利益，與被上訴人被請求賠償致受有損害間，依社會
觀念應認為有牽連關係，兩者間自不得謂為無因果關係存在。從
而，被上訴人依不當得利之法律關係，請求上訴人給付一百八十
萬元本息，為有理由，應予准許等詞，為其判斷之基礎。
惟查被上訴人於第一審即經法官行使闡明權，表明其受有喪失本
票占有與票據權利之損害而非對第三人所負之損害賠償責任，且
於原審提出辯論意旨狀主張其交付系爭本票為代物清償後，即受
有未能取回本票之損害等情（分見一審卷四○頁及原審卷二六頁
），該不當得利之「受損害」，究指其對第三人所負之損害賠償
責任，抑或未能取回本票之損害，甚或二者兼而有之？似有不明
。原審未予釐清，逕以被上訴人對愛龍公司應負損害賠償責任，
即為上訴人不利之論斷，在程序上已難謂合。又按不當得利乃對
於違反公平原則之財產變動，剝奪受益人所受利益，以調整其財
產狀態為目的，並以無法律上之原因而受利益致他人受損害為基
礎，依法律之規定而發生債的關係，倘無損害（既存財產之積極
減少或應得利益之消極喪失）即無由成立不當得利，此觀民法第
一百七十九條規定自明。查原審就本件構成不當得利要件之「債
務人受利益致債權人受損害」部分，固以上訴人受有愛龍公司為
其清償一百八十萬元本息債務之利益，及被上訴人經法院判決應
賠償愛龍公司一百八十萬元本息確定為據，然法院判決被上訴人
應賠償確定後，被上訴人是否已確實履行給付？攸關其有無受有
實際既存財產積極減少或應得利益消極喪失之損害。原審未遑再
進一步調查審認，遽行判決，亦嫌速斷。本件被上訴人已否受有
損害之事實，既未臻明瞭，本院自無從為法律上之判斷。上訴論
旨，指摘原判決不當，求予廢棄，不能認為無理由。
據上論結，本件上訴為有理由。依民事訴訟法第四百七十七條第
一項、第四百七十八條第二項，判決如主文。
中   華   民   國    九十五   年    五    月  二十五  日
                      最高法院民事第八庭
                          審判長法官  朱  建  男
                                法官  顏  南  全
                                法官  許  澍  林
                                法官  鄭  傑  夫
                                法官  蘇  清  恭
      本件正本證明與原本無異
                                      書  記  官
中    華    民    國  九十五  年    六    月    七    日
                                                Ａ


司法院資訊處製作；財團法人民間司法改革基金會備份。
